【裁判字號】    95,簡上,57
【裁判日期】    950908
【裁判案由】    返還票據
【裁判全文】
臺灣臺南地方法院民事判決              95年度簡上字第57號
上  訴  人  立新汽車修護有限公司
法定代理人  甲○○
訴訟代理人  陳正芳律師
被  上訴人  和記行汽車有限公司
法定代理人  乙○○
訴訟代理人  楊偉聖律師
上列當事人間請求返還票據事件，上訴人對於本院新營簡易庭民
國95年4月12日所為第一審簡易判決（94年度營簡字第428號）提
起上訴，經本院於95年8月25日言詞辯論終結，判決如下：
    主    文
上訴駁回。
第二審訴訟費用由上訴人負擔。
上訴人應將收自被上訴人所簽發如附表所示之支票七紙返還被上
訴人。如無法返還時應給付被上訴人新台幣貳佰零捌萬元，及各
自如附表所示發票日起至清償日止，按週年利率百分之五計算之
利息。
    事    實
甲、上訴人方面：
一、聲明：求為判決：（一）原判決關於命上訴人應將收自被上
    訴人所簽發如附表所示之支票7紙返還被上訴人。如無法返
    還時應給付被上訴人新台幣（下同）2,080,000元及自民國
    94年9月8日起至清償日止，按週年利率百分之五計算之利息
    部分廢棄；（二）上開廢棄部分，被上訴人在第一審之訴及
    假執行之聲請均駁回。
二、陳述：除與原判決記載相同者，茲引用之外，補稱：
（一）被上訴人以93年5月3日學甲郵局第47號、93年5月14日學
      甲郵局第49號、93年9月13日學甲郵局第87號存證信函致
      函上訴人均表示其係承租人，承租系爭廠房，如自92年12
      月16日起系爭廠房另租與乙○○，被上訴人何以至93年9
      月間仍主張其係系爭廠房之承租人？又何以被上訴人簽發
      並交付上訴人之支票中，除發票日93年1月1日，票號AQ00
      00000號，面額180,000元支票係被上訴人以現金換回外，
      其餘均任由上訴人提示兌現支付租金至94年6月1日止，自
      94年7月1日起到期之支票始陸續遭退票，乙○○並承認92
      年12月16日甲○○夫婦擔心會被稅捐稽徵機關查稅與扣稅
      ，遂與乙○○另訂新租約，顯見與乙○○訂約目的是節稅
      ，訂約日期為92年12月16日倒填始日為90年1月1日，係通
      謀虛偽意思表示，被上訴人為承租人一直使用系爭廠房及
      汽車代檢，一直支付租金與上訴人。
（二）台灣台南地方法院檢察署94年度營偵字第827號、95年度
      營偵字第742號、760號不起訴處分書縱認乙○○對系爭廠
      房有租賃關係，應無拘束民事訴訟法之效力，於民事訴訟
      法應獨立調查事實，又乙○○獨自持兩造通謀虛偽意思表
      示訂立之租約向原審93年度執字第14192號強制執行事件
      主張租賃權，縱上訴人未主張其租賃關係不存在，亦不能
      憑以認定上訴人與乙○○就系爭廠房之租賃關係非通謀虛
      偽意思表示。
乙、被上訴人方面：
一、聲明：求為判決如主文所示。
二、陳述：除與原判決記載相同者，茲引用之外，補稱：
（一）上訴人就系爭租賃標的於92年12月16日與訴外人乙○○另
      定新約乙節，並不爭執，則同一標的物有無同時出租予多
      人分別使用收益．並由不同承租人分別向出租人繳租可能
      ，可資為兩造間租賃關係何時消滅之重要判斷基準。經查
      ，上訴人之法定代理人甲○○及其配偶李吳阿夏曾分別多
      次對訴外人乙○○提出竊占、偽造文書告訴，各該刑事案
      件偵查中，渠等分別自承甲○○為上訴人公司實際負責人
      ，確與訴外人乙○○就系爭租賃標的於92年12月16日訂定
      新租約，並由乙○○以被上訴人公司名義對外營業，嗣乙
      ○○均獲不起訴處分，檢察官對該事實分別於處分書中論
      述甚詳 (94年度營偵字第827號、95年度營偵字第742、76
      0號處分書參照)，此事實與上訴人於原審自認之事實相符
      。上訴人既就同一標的物於兩造租賃關係存續中與第三人
      另定新約．且交付第三人使用收益而收取對價，足證兩造
      間之租賃關係業於上訴人與第三人另定新約時，經合意終
      止，要無疑義。
（二）被上訴人於系爭租約簽定時即將租期內之租金支票及保證
      票共61紙交付上訴人，租約既經合意終止，由上訴人將租
      賃標的物另租予第三人，上訴人本應將系爭支票返還．惟
      上訴人與第三人乙○○之租金約定，係由乙○○按約給付
      現金180,000元，被上訴人之支票乃同意供乙○○按月繳
      租之擔保，乙○○按月以現金繳交租金後，上訴人應將當
      月份之支票返還被上訴人，惟乙○○按時繳交一期租金，
      上訴人亦如期返還一紙支票後，因上訴人法定代理人得知
      乙○○之配偶謝寶靜應買其遭拍賣之不動產，即不同意將
      支票返還，並委任取款背書後由其女婿向銀行提示，雙方
      因此交惡，乙○○亦因而無法以現金繳交租金。
（三）上訴人與乙○○間之租賃關係有礙其債權人之執行．經鈞
      院以93年度執字第14192號裁定除去，迭經乙○○抗告、
      再抗告，業據最高法院於94年6月1日以94年度台抗字第47
      2號民事裁定駁回再抗告確定，即上訴人與乙○○間之租
      賃關係業於94年6月經除去而不存在，則上訴人顯欠缺執
      有系爭支票之原因關係，自應返還被上訴人。由以上事實
      可知，兩造間租賃關係於92年12月16日已合意終止，上訴
      人與乙○○間之新約，於94年6月1日經最高法院除去後消
      滅，而非94年12月31日期限屆滿而消滅。
（四）上訴人雖以其與乙○○間之租賃關係乃為節稅而訂定，為
      通謀虛偽意思表示云云，為上訴主要論據。姑不論承租人
      對象之不同，對出租人租金收益並不生影響，能否藉由變
      更承租對象而達所謂節稅目的。民法有關通謀虛偽意思表
      示其法律效果無效之規定，係因表意人與相對人實無受其
      意思表示拘束，現實社會生活中，表意人與相對人通謀而
      表示意思，例皆有特定脫法或違法目的，衡諸上訴人所稱
      之「節稅」目的而訂定租約，有何不法？足見上訴人所執
      理由已足堪疑。況且，上訴人之法定代理人甲○○及其配
      偶李吳阿夏於前開刑事案件偵查中，自承乙○○承租後以
      被上訴人公司名義對外營業，乙○○受領租賃標的物後既
      確為使用收益，該租賃關係有何通謀表示行為，殊難想像
      。
（五）系爭租約第3條、第4條之設備工具並不相同，至於被上訴
      人對上訴人有無返還租賃標的物義務，及系爭標的物如因
      天災不可抗力受損，被上訴人有無修復義務之爭執，實無
      庸深究。蓋兩造間租約既於92年12月16日合意終止，並由
      上訴人與第三人乙○○另定新約，乙○○承租後亦以上訴
      人名義對外營業，新承租人既已就標的物為使用收益，足
      認被上訴人在租約終止後已將標的物返還上訴人，再由上
      訴人交付新承租人使用，上訴人不得對被上訴人請求返還
      (上訴人已另案以95年度訴字第745號對被上訴人請求) 。
    理    由
一、按於第二審訴訟程序，訴之變更或追加，非經他造同意，不
    得為之，但擴張或減縮應受判決事項之聲明者，不在此限，
    民事訴訟法第446條第1項、第255條第1項第3款、第436條之
    1第3項分別定有明文。本件被上訴人於原審起訴時原請求上
    訴人應將收自被上訴人所簽發如附表所示之支票7紙返還被
    上訴人。如無法返還時應給付被上訴人2,080,000元及自94
    年9月8日起至清償日止，按週年利率百分之五計算之利息，
    嗣於起訴狀繕本送達後，於95年7月19日具狀將利息改為各
    自如附表所示發票日起算，此屬擴張或減縮應受判決事項之
    聲明，經核於法並無不合，應予准許，合先敘明。
二、本件被上訴人起訴主張：被上訴人於90年1月1日與上訴人簽
    訂租賃契約（以下簡稱系爭租約），向上訴人承租立新汽車
    修護廠及汽車代檢廠設施，租期自90年1月1日起至94年12月
    31 日止，每月租金180,00 0元，上訴人於簽約後已將租賃
    期間應付租金簽發面額180,000元支票60張，連同面額1,000
    ,000 元保證支票1張共61張交予上訴人。上訴人於92年12月
    16日將前開租賃標的另租予訴外人乙○○，約定租金每月18
    0,000元，租期末日為94年12月31日，上訴人既將系爭租賃
    標的另租予乙○○，兩造間之租賃關係自應於92年12月16日
    之後終止。被上訴人於兩造間之租賃關係終止後，雖同意以
    前開交付予上訴人之未到期支票供乙○○按月繳租之擔保，
    然乙○○於92年12月16日與上訴人所訂之新租約，其租賃權
    亦經最高法院於94年6月1日以94年度台抗字第472號民事裁
    定除去確定，上訴人自應將被上訴人所交付如附表所示之支
    票7紙返還被上訴人，如無法返還時應給付被上訴人2,080,0
    00元，及各自如附表所示發票日起至清償日止，按週年利率
    百分之五計算之利息。（原審判決確認兩造間於90年1月1日
    就坐落台南縣學甲鎮頂山寮57之2號立新汽車修護廠及汽車
    代檢廠設施之租賃關係不存在。上訴人應將收自被上訴人所
    簽發如附表所示支票7紙返還被上訴人。如無法返還時應給
    付被上訴人2,080,000元及自94年9月8日起至清償日止，按
    週年利率百分之五計算之利息，上訴人原就原判決全部提起
    上訴，嗣就確認租賃關係不存在部分撤回上訴，被上訴人則
    將利息部分擴張或減縮為各自如附表所示發票日起算）。
三、上訴人則以：訴外人乙○○與上訴人於92年12月16日所簽訂
    之租賃契約係出於通謀虛偽之意思表示，應屬無效，兩造之
    租賃關係應於94年12月31日始因租期屆滿而消滅，上訴人自
    有權兌現被上訴人為支付租金所交付如附表編號1至6所示之
    支票。依系爭租約第3條、第4條之約定，修護廠及代檢工具
    如有損害，被上訴人須負責修護，合約終止時必須將損害部
    分修護完善交還上訴人，現場作業流程工具及電腦軟硬體之
    資料，被上訴人應以善良經營管理者之責任，最後一年之資
    料必須完整移交給上訴人，因此只要修護廠及代檢工具有受
    到損害，不論何種原因造成，依約定均要由被上訴人負責，
    現場作業流程工具、電腦軟硬體及最後一年之資料不能完整
    交給上訴人，亦應由被上訴人負全責，故上訴人既謂「612
    豪雨成災，再歷718海棠颱風嚴重水患，造成立新公司之汽
    車檢驗儀器電腦設備及辦公設施浸水而完全不能使用」云云
    ，顯然租賃標的物有受損，而僅電腦自動化汽車檢驗設備修
    至可使用至少需2,864,925元，在未回復原狀前自尚不能請
    求交還系爭保證支票云云，資為抗辯。
四、兩造不爭執之事實：
（一）被上訴人於90年1月1日與上訴人簽訂系爭租約，向上訴人
      承租立新汽車修護廠及汽車代檢廠設施，租期自90年1月1
      日起至94年12月31日止，每月租金180,00 0元，被上訴人
      於簽約後已將租賃期間應付租金簽發面額各180,000元之
      支票60張，連同面額1,000,000元之保證支票1張共61張交
      予上訴人。上訴人於92年12月16日就上開租賃標的與訴外
      人乙○○（被上訴人之法定代理人）簽訂租賃契約，約定
      租金每月180,000元以現金給付，租期末日為94年12月31
      日，書面租約之租期始日則記載90年1月1日。訴外人乙○
      ○之上開租賃權因影響上訴人之抵押債權人之受償，經本
      院民事執行處以93年度執字第14192號裁定除去，迭經乙
      ○○抗告、再抗告，嗣經最高法院於94年6月1日以94年度
      台抗字第472號民事裁定駁回訴外人乙○○之再抗告，乙
      ○○之上開租賃權遭除去確定。
（二）如附表編號1至6之支票6紙係被上訴人為支付系爭租約之
      月租金而交付予上訴人，附表編號7之支票係被上訴人依
      系爭租約交予上訴人作為系爭租約終止時，被上訴人履行
      系爭租約相關約定之保證支票，系爭7紙支票現均由上訴
      人持有中。
五、得心證之理由：
    本案爭執之關鍵在於：訴外人乙○○與上訴人於92年12月16
    日所訂立之租賃契約是否出於通謀虛偽意思表示而無效？兩
    造間之系爭租賃關係於92年12月16日或94年12月31日之後消
    滅？上訴人是否應返還系爭7紙支票予被上訴人？經查，
（一）訴外人乙○○與上訴人於92年12月16日所訂立之租賃契約
      是否出於通謀虛偽意思表示而無效？
（１）訴外人乙○○與上訴人間就系爭租賃標的之租賃關係因妨
      礙上訴人債權人之強制執行，經本院於93年11月2日以93
      年度執字第14192號執行命令除去租賃權而拍賣，乙○○
      聲明異議經本院駁回後，提起抗告、再抗告程序，分別經
      臺灣高等法院臺南分院及最高法院以94年度抗字第14號、
      94年度台抗字第472號駁回抗告及再抗告確定，上訴人在
      上開除去租賃權之執行程序進行中並無任何否認其與乙○
      ○間就系爭租賃標的有租賃契約存在之表示等情，業經本
      院調閱上開案卷查核屬實，復為兩造所不爭執。
（２）上訴人公司之法定代理人甲○○以訴外人李俊良訴訟代理
      人之身份於本院94年度訴字第1164號請求股權移權登記事
      件審理中曾一再主張乙○○與李俊良所簽股權移轉協議書
      第1條所指之租賃合約終止，係指乙○○與上訴人間之租
      賃契約，業經本院調閱該案卷查核屬實（見該案卷第62頁
      、第63頁、第89頁），顯見上訴人之法定代理人甲○○亦
      不爭執乙○○與上訴人間租賃關係存在之真實性。上訴人
      雖抗辯：甲○○於上開請求股權移權登記事件審理中主張
      乙○○與李俊良所簽股權移轉協議書第1條所指之租賃合
      約終止，係指乙○○與上訴人間之租賃契約，是出於錯誤
      之意思云云，然為被上訴人所否認，上訴人就此有利於己
      之事實復未舉證以實其說，其上開抗辯，自不足採。
（３）兩造所簽之租約係約定以支票支付租金，被上訴人並已將
      租賃期間應付租金簽發面額各180,000元之支票60張交予
      上訴人，訴外人乙○○與上訴人所簽之租約則約定以現金
      支付租金，查上訴人已自承93年1月1日之租金係收受現金
      ，並由乙○○收回被上訴人先前所交付，發票日93年1月1
      日之租金支票1張，若乙○○與上訴人於92年12月16日所
      訂立之租賃契約係出於通謀虛偽意思表示，為何於92年12
      月16日乙○○與上訴人簽訂租賃契約後，乙○○隨即於93
      年1月1日改以現金支付租金，並收回被上訴人先前所交付
      ，發票日93年1月1日之租金支票1張？顯見訴外人乙○○
      與上訴人於92年12月16日確有簽訂租賃契約之意思。上訴
      人雖抗辯：自93年2月1日起，被上訴人仍以先前所交付之
      支票支付租金，顯見乙○○與上訴人於92年12月16日所訂
      立之租賃契約係出於通謀虛偽意思表示而無效云云，然為
      被上訴人所否認，並以：因乙○○之配偶謝寶靜於92年12
      月間向本院民事執行處標買上訴人遭拍賣之土地，上訴人
      查知謝寶靜與乙○○之關係後，自93年2月1日起，即拒絕
      乙○○以現金支付租金，因被上訴人先前所交付之支票仍
      由上訴人持有中，乙○○只好從其帳戶匯款至被上訴人之
      支票帳戶供上訴人兌現到期之支票等語，經查，自93年2
      月1日起至94年6月最高法院裁定排除乙○○之租賃權止，
      乙○○每月均匯款180,000元至被上訴人之支票帳戶；乙
      ○○之配偶謝寶靜於92年12月間向本院民事執行處標買上
      訴人遭拍賣之土地，為上訴人所不爭執，參以乙○○確於
      93年1月1日改以現金支付租金，並收回被上訴人先前所交
      付，發票日93年1月1日之租金支票1張，堪認被上訴人主
      張：因乙○○之配偶謝寶靜於92年12月間向本院民事執行
      處標買上訴人遭拍賣之土地，上訴人查知謝寶靜與乙○○
      之關係後，自93年2月1日起，即拒絕乙○○以現金支付租
      金，因被上訴人先前所交付之支票仍由上訴人持有中，乙
      ○○只好從其帳戶匯款至被上訴人之支票帳戶供上訴人兌
      現到期之支票等語，應可採信。
（４）上訴人在上開除去租賃權之執行程序進行中既無任何否認
      其與乙○○間就系爭租賃標的有租賃契約存在之表示，上
      訴人公司之法定代理人甲○○於本院94年度訴字第1164號
      請求股權移權登記事件審理中亦不爭執乙○○與上訴人間
      租賃關係存在之真實性，佐以92年12月16日乙○○與上訴
      人簽訂租賃契約後，乙○○隨即於93年1月1日依約以現金
      支付租金，並收回被上訴人先前所交付，發票日93年1月1
      日之租金支票；因上訴人自93年2月1日起，拒絕乙○○以
      現金支付租金，乙○○即自93年2月1日起至94年6月最高
      法院裁定排除乙○○之租賃權止，按月匯款180,000元至
      被上訴人之支票帳戶供兌現被上訴人之前交付之租金支票
      等情，堪認乙○○與上訴人於92年12月16日就系爭租賃標
      的確有訂立租賃契約之意思。上訴人辯稱：乙○○與上訴
      人於92年12月16日所訂立之租賃契約係出於通謀虛偽意思
      表示而無效云云，自不足採。
（二）上訴人既於92年12月16日與乙○○簽訂租賃標的、租金、
      租期均與兩造簽訂之系爭租約相同之租賃合約書，而乙○
      ○又係被上訴人之法定代理人，堪認兩造已合意92年12月
      16日之後，改由乙○○向上訴人承租系爭租賃標的，即上
      訴人與被上訴人間之租賃關係已因上訴人與乙○○於92年
      12月16日另訂新租約而合意終止。上訴人辯稱：兩造間之
      租賃關係於94年12月31日始因租期屆滿而消滅云云，不足
      採信。
（三）兩造已合意92年12月16日之後，改由乙○○向上訴人承租
      系爭租賃標的，上訴人與被上訴人間之租賃關係已因上訴
      人與乙○○於92年12月16日另訂新租約而合意終止，業如
      上述，而乙○○承租後亦以上訴人名義對外營業，新承租
      人乙○○既已就系爭租約第3條、第4條修護廠、代檢場工
      具、作業流程工具為使用收益，足認被上訴人在系爭租約
      於92年12月16日終止後，已將上開修護廠、代檢場工具、
      作業流程工具交還上訴人，再由上訴人交由新承租人乙○
      ○使用，是上訴人抗辯：上開修護廠、代檢場工具、作業
      流程工具受損，被上訴人依系爭租約應負損害賠償責任，
      經抵銷結果，上訴人無須返還如附表所示之支票云云，亦
      不足採。
六、綜上所述，兩造間之租賃關係既於92年12月16日之後消滅，
    乙○○於92年12月16日與上訴人所訂之租約，其租賃權亦於
    94年6月1日經最高法院裁定除去確定，在94年6月1日乙○○
    之租賃權遭最高法院裁定除去確定後，不論被上訴人或乙○
    ○均不必繼續交付租金予上訴人，而被上訴人在系爭租約終
    止後，復將上開修護廠、代檢場工具、作業流程工具交還上
    訴人，則被上訴人請求上訴人返還乙○○之租賃權遭除去後
    始到期之如附表所示之支票，如無法返還時應給付被上訴人
    2,080,000元，及各自如附表所示發票日起至清償日止，按
    週年利率百分之五計算之利息，為有理由，應予准許。就上
    開應准許部分，原審為被上訴人勝訴之判決，並以本件係屬
    民事訴訟法第427條第2項簡易訴訟事件，所為上訴人敗訴之
    判決，依同法第389條第1項第3款及同法第392條第2項及第3
    項規定，分別依職權及上訴人之聲請為准免假執行之宣告，
    並無不合。上訴人就此部分指摘原判決不當，求予廢棄改判
    ，為無理由，應駁回其上訴。
七、據上論結，本件上訴為無理由，依民事訴訟法第436條之1第
    3項、第449條第1項、第78條，判決如主文。
中    華    民    國    95    年      9    月    8    日
                  民事第四庭    審判長法  官  蘇正賢
                                      法  官  田幸艷
                                      法  官  郭貞秀
上列正本證明與原本無異。
如對本判決上訴，須於判決送達後20日內向本院提出上訴狀，同
時表明上訴理由；如已於本判決宣示後送達前提起上訴者，應於
判決送達後10日內補具上訴理由（均須按他造當事人之人數附繕
本）。
中    華    民    國    95    年      9    月    8    日
                                      書記官  陳玉果
附表：
┌──┬─────┬────┬───────┬──────────┐
│編號│ 票據號碼 │發票日  │金額（新台幣）│付      款      人  │
│    │          │        │              │                    │
├──┼─────┼────┼───────┼──────────┤
│1   │  0000000 │94.07.01│180,000元     │台灣中小企業銀行學  │
│    │          │        │              │甲分行              │
├──┼─────┼────┼───────┼──────────┤
│2   │  0000000 │94.08.01│同上          │同上                │
├──┼─────┼────┼───────┼──────────┤
│3   │  0000000 │94.09.01│同上          │同上                │
├──┼─────┼────┼───────┼──────────┤
│4   │  0000000 │94.10.01│同上          │同上                │
├──┼─────┼────┼───────┼──────────┤
│5   │  0000000 │94.11.01│同上          │同上                │
├──┼─────┼────┼───────┼──────────┤
│6   │  0000000 │94.12.01│同上          │同上                │
├──┼─────┼────┼───────┼──────────┤
│7   │  0000000 │94.12.31│1,000,000元   │同上                │
└──┴─────┴────┴───────┴──────────┘


司法院資訊處製作；財團法人民間司法改革基金會備份。
